ACORDAO-COMPLETO-2462590

ACÓRDÃO 9441/2021 ATA 24/2021 - PRIMEIRA CÂMARA

VISTOS, relatados e discutidos estes autos de Admissão, os Ministros do Tribunal de Contas da União, reunidos em Sessão da 1ª Câmara, ante as razões expostas pelo Relator, e com fundamento nos arts. 1º, inciso V, e 39, inciso I, ambos da Lei 8.443, de 16 de julho de 1992, c/c o art. 259, inciso I, do Regimento Interno desta Corte de Contas, ACORDAM em:
9.1. considerar ilegal o ato constante da peça 5, relativo à admissão de Nilce de Oliveira Silva, negando-lhe o correspondente registro, nos termos do art. 260, § 1º, do Regimento Interno desta Corte de Contas, sem, contudo, expedir determinar ao órgão de origem, em respeito à decisão judicial transitada em julgado nos autos do Mandado de Segurança 27066;
9.2. dar ciência desta deliberação ao órgão de origem e à interessada; e
9.3. arquivar os autos.

Pessoal: Atos de Admissão da unidade emissora Furnas Centrais Elétricas S.A., enviados ao TCU pela unidade de controle interno CONTROLADORIA-GERAL DA UNIÃO para fins de análise e julgamento.

Primeira Câmara

Furnas Centrais Elétricas S.A.

3. Interessada: Nilce de Oliveira Silva (XXX.693.427-XX).

13.1. Ministros presentes: Walton Alencar Rodrigues (Presidente), Benjamin Zymler e Jorge Oliveira.
13.2. Ministro-Substituto convocado: Augusto Sherman Cavalcanti (Relator).
13.3. Ministro-Substituto presente: Weder de Oliveira.

ACORDAO-COMPLETO-2574435

Acórdão 3505/2023 - Primeira Câmara

AUGUSTO SHERMAN

Cuidam os presentes autos de ato de Admissão realizada por Furnas Centrais Elétricas S.A., submetido à apreciação deste Tribunal para fins de registro, de acordo com o art. 71, inciso III, da Constituição Federal, cadastrado e disponibilizado ao TCU por intermédio do Sistema e-Pessoal, na forma dos arts. 2º e 4º da Instrução Normativa TCU 78/2018. 
2.	A unidade técnica, ao analisar os fundamentos legais da admissão bem como as informações prestadas pelo órgão do controle interno, lavrou a instrução vista à peça 7, adiante parcialmente transcrita, com eventuais ajustes de forma:
" (...) 
Exame das Constatações
9.	Ato: 32303/2017 - Interessado: NILCE DE OLIVEIRA SILVA - CPF: XXX.693.427-XX
9.1.	Parecer do Controle Interno: considerar o ato Legal.
9.2.	Constatação e análise: 
9.2.1.	Data da validade do processo seletivo após prorrogação, ultrapassa 4 anos da Data da publicação da homologação em órgão oficial.
a.	Justificativa do Gestor de Pessoal: Comparando a Força de Trabalho de Referência - FTR com a Força de Trabalho Atual - FTA e levando-se em consideração a substituição paulatina da mão de obra contratada, constatamos que esta unidade organizacional tem carência de pessoal, a melhor alternativa para suprir é convocar os candidatos aprovados no concurso público vigente.
b.	Análise do Controle Interno: Justificativa do gestor esclarece pendência.
c.	Análise da Equipe Técnica: Acerca do Concurso 01/2009, homologado em 5/4/2010, há decisão judicial transitada em julgado em 3/5/2012, no autos dos Mandado de Segurança 27066, que tramita perante o Supremo Tribunal Federal, no sentido de homologar acordo celebrado entre a empresa Furnas Centrais Elétricas S.A., o Ministério Público do Trabalho e a Federação Nacional dos Urbanitários, senão vejamos (grifos no original) :
DECISÃO: Cuidam os autos de mandado de segurança impetrado pela Federação Nacional dos Urbanitários em face de Furnas Centrais Elétricas S/A e do Tribunal de Contas da União. Insurgiu-se a Impetrante contra supostos atos coatores editados pela Corte Federal de Contas que determinaram a redução súbita da mão-de-obra terceirizada por Furnas.
 (...) 
Em linhas gerais, o resultado prático dos acordos celebrados e juntados aos autos permitirá: i) a convocação de centenas de aprovados no último concurso realizado por Furnas; ii) o desligamento paulatino e sereno da mão-de-obra terceirizada de Furnas, sem que isso inviabilize a continuidade do serviço público de fornecimento de energia elétrica no Brasil; iii) o reconhecimento de direitos aos terceirizados que já estão sendo assegurados por inúmeras decisões da Justiça do Trabalho, o que se revela como medida justa aos trabalhadores de Furnas, e iv) a manutenção, nos quadros de Furnas, exclusivamente daqueles filiados da Impetrante e listados nos autos que iniciaram o seu vínculo de emprego até 21 de dezembro de 1993.
 (...) 
Diante do exposto, e reconhecendo a plena validade e eficácia dos dois acordos celebrados pelas partes envolvidas e recentemente acostados aos autos, HOMOLOGO os dois pactos e, por conseguinte, julgo extinto o processo, com resolução do mérito, nos termos do artigo 269, inciso III, do Código de Processo Civil e do artigo 21, incisos VIII e XX, do RISTF. Ficam prejudicados todos os recursos interpostos contra a decisão interlocutória proferida nos autos que foi absorvida por este provimento definitivo.
Tendo em vista que as cláusulas dos acordos preveem obrigações a serem adimplidas até 2018, determino que, até que todas as obrigações sejam cumpridas, os autos sejam mantidos em Secretaria deste Tribunal. Apenas após o cumprimento de todas as obrigações assumidas por Furnas Centrais Elétricas, a ocorrer em 2018, é que os autos deverão ser arquivados e a depender de expressa determinação judicial ulterior.
Publique-se.
Brasília, 29 de março de 2012.
Ministro Luiz Fux
       Relator
Desse modo, observa-se que a convocação e contratação após o prazo de validade do concurso se deu em razão de decisão judicial que assegura o direito de admissão à interessada. Sobre o tema, a jurisprudência pacífica do TCU é no sentido de considerar o ato ilegal, no entanto, deve ser assegurada a produção dos efeitos da admissão enquanto subsistir decisão judicial favorável à interessada:
Considera-se ilegal, negando-lhe registro, o ato de admissão efetuado posteriormente à data de expiração do prazo de validade do concurso público, devendo, no entanto, ser assegurada a produção dos efeitos da admissão enquanto subsistir decisão judicial favorável ao interessado. (Acórdão 13295/2020-TCU-Segunda Câmara, Ministro Relator Marcos Bemquerer) 
A expiração do prazo de validade de concurso público constitui óbice intransponível ao registro pelo TCU de atos de admissão efetuados posteriormente a essa data, devendo, no entanto, ser assegurada a produção dos efeitos das admissões enquanto subsistir decisão judicial favorável aos interessados. (Acórdão 1106/2020-TCU-Plenário, Ministro Revisor Benjamin Zymler) 
9.3.	O detalhamento da inconsistência acima elencada encontra-se no anexo II dessa instrução. 
9.4.	Encaminhamento do ato: 
9.4.1.	Considerar ILEGAL e recusar registro  do ato de Admissão de NILCE DE OLIVEIRA SILVA do quadro de pessoal do órgão/entidade Furnas Centrais Elétricas S.A., com base nos arts. 71, inciso III, da Constituição Federal, 1º, inciso V, e 39, inciso II, da Lei 8.443/1992 e 260, § 1º, do Regimento Interno.
CONCLUSÃO
10.	A abrangência e a profundidade das verificações levadas a efeito fundamentam convicção de que o ato 32303/2017 pode ser apreciado pela ilegalidade, em razão da irregularidade apontada no item Exame das Constatações desta instrução, que representa afronta à legislação e à jurisprudência de referência, porém, deverá ser assegurada a produção dos efeitos da admissão tendo em vista a existência de decisão judicial transitada em julgado em favor da interessada.
11.	O aludido ato deu entrada neste Tribunal há menos de cinco anos, não sendo aplicável, portanto, o procedimento de contraditório e ampla defesa determinado pelo Acórdão 587/2011-TCU-Plenário.
PROPOSTA DE ENCAMINHAMENTO
12.	Ante o exposto, com fundamento no art. 71, inciso III, da Constituição Federal, no art. 1º, inciso V, e art. 39, incisos I e II, da Lei 8.443/1992, no art. 260 do Regimento Interno do Tribunal de Contas da União, propõe-se: 
12.1.	Considerar ILEGAL e recusar registro  do ato de Admissão de NILCE DE OLIVEIRA SILVA do quadro de pessoal do órgão/entidade Furnas Centrais Elétricas S.A., com base nos arts. 71, inciso III, da Constituição Federal, 1º, inciso V, e 39, inciso II, da Lei 8.443/1992 e 260, § 1º, do Regimento Interno, assegurada a produção dos efeitos da admissão tendo em vista a existência de decisão judicial transitada em julgado em favor da interessada."
3.	O Ministério Público, representado pela Procuradora-Geral Cristina Machado da Costa e Silva, mediante sucinto Parecer espelhado à peça 9, manifestou-se de acordo com a Sefip.
	É o Relatório.

não há.

Procuradora-Geral Cristina Machado da Costa e Silva.

PESSOAL. ATO DE ADMISSÃO. CONTRATAÇÃO AMPARADA EM ACORDO JUDICIAL CELEBRADO COM VISTAS À SUBSTITUIÇÃO DE PESSOAL TERCEIRIZADO POR EMPREGADOS CONTRATADOS MEDIANTE CONCURSO PÚBLICO. EXTRAPOLAÇÃO DO PRAZO IMPRORROGÁVEL DE VALIDADE DO CONCURSO. POSSIBILIDADE DE SUBSISTÊNCIA DA ADMISSÃO EM RAZÃO DE DECISÃO JUDICIAL TRANSITADA EM JULGADO. ILEGALIDADE E NEGATIVA DE REGISTRO.

ATOS DE ADMISSÃO (ADS)

Secretaria de Fiscalização de Integridade de Atos e Pagamentos de Pessoal e de Benefícios Sociais (Sefip).

Versam os presentes autos acerca de Admissão promovida por Furnas Centrais Elétricas S.A. 
A unidade técnica instrutiva propôs considerar ilegal e recusar o registro do ato de admissão de Nilce de Oliveira Silva, assegurada a produção dos efeitos da admissão tendo em vista a existência de decisão judicial transitada em julgado em favor da interessada.
O Ministério Público, representado pela Procuradora-Geral Cristina Machado da Costa e Silva, manifestou-se de acordo com a proposta oferecida. 
A questão tratada nos autos se refere à admissão da interessada com amparo em decisão judicial, após a validade regulamentar do concurso público a que se submeteu.
Conforme exposto pela Sefip, há decisão judicial transitada em julgado em 3/5/2012, nos autos do Mandado de Segurança 27066, que tramitou perante o Supremo Tribunal Federal - STF, no sentido de homologar acordos celebrados entre a empresa Furnas Centrais Elétricas S.A., o Ministério Público do Trabalho e a Federação Nacional dos Urbanitários, com vistas à substituição de pessoal terceirizado por empregados contratados mediante concurso público.
 Conclui a unidade técnica que "a convocação e contratação após o prazo de validade do concurso se deu em razão de decisão judicial que assegura o direito de admissão à interessada. Sobre o tema, a jurisprudência pacífica do TCU é no sentido de considerar o ato ilegal, no entanto, deve ser assegurada a produção dos efeitos da admissão enquanto subsistir decisão judicial favorável à interessada", a exemplo dos Acórdão 13295/2020-TCU-Segunda Câmara (Relator Ministro-Substituto Marcos Bemquerer) e 1106/2020-Plenário (Revisor Ministro Benjamin Zymler) .
Ressalvo a situação peculiar tratada no presente processo.
Esta Corte vem, ao menos desde 2002, acompanhando a regularização do quadro de pessoal de Furnas, conforme exposto no voto condutor do Acórdão 576/2012-TCU-Plenário (Relator Ministro Raimundo Carreiro) , no qual, inclusive, houve manifestação expressa quanto aos acordos firmados:
"Ao longo do período em que a questão das contratações de terceirizados para cargos inerentes às categorias funcionais abrangidas pelo Plano de Cargos e Salários de Furnas Centrais Elétricas tem sido acompanhada por esta Corte de Contas, diversas deliberações foram adotadas com o objetivo de que a aludida estatal tomasse providências para substituir gradualmente esses empregados por efetivos contratados mediante concurso público, em conformidade com o art. 37, II, da Constituição Federal.
Cabe mencionar entre as principais deliberações relacionadas ao assunto a Decisão 1465/2002 e os Acórdãos 1487/2003, 1688/2003, 253/2005, 1557/2005, 1891/2007, todos do Plenário, cujos efeitos foram suspensos por força da medida liminar deferida pelo Ministro Luiz Fux, em 16/6/2011, no âmbito do MS STF 27.066.
Consoante se verifica nos presentes autos de monitoramento, as duas propostas de acordos judiciais, no âmbito do MS STF 27.066, entre a empresa Furnas Centrais Elétricas S.A, a Federação Nacional dos Urbanitários e o Ministério Público do Trabalho, possibilitam que os referidos empregados terceirizados sejam substituídos de forma paulatina por aprovados em concurso público, ao longo do período de 5 (cinco) anos.
Sem adentrar o exame dos termos das referidas propostas de acordos judiciais, o que, por certo, refoge da competência desta Corte de Contas, impende destacar que as referidas propostas alinham-se com o encaminhamento dado à matéria por este Tribunal, tanto no caso específico de Furnas Centrais Elétricas S. A., quanto no caso das demais empresas estatais, às quais foi fixado prazo para elaborar e executar plano detalhado de substituição gradual dos trabalhadores terceirizados em situação irregular por concursados, conforme o Acórdão 2132/2010-TCU-Plenário."
Naquela ocasião, o Tribunal deliberou por:
"9.1 informar à Advocacia Geral da União, em atenção ao Aviso nº 57/2012-AGU, que as propostas de acordos judiciais entre a empresa Furnas Centrais Elétricas S.A, a Federação Nacional dos Urbanitários e o Ministério Público do Trabalho, nos autos do MS STF 27.066, alinham-se às decisões deste Tribunal que determinaram a Furnas a substituição de empregados contratados e/ou terceirizados, para os cargos inerentes às categorias funcionais abrangidas pelo Plano de Cargos e Salários da empresa, por efetivos contratados, aprovados em concurso público, nos termos do art. 37, inciso II, da Constituição Federal;
9.2. determinar a Furnas Centrais Elétricas S.A. que informe nos relatórios de gestão de suas contas anuais, em seção específica, já a partir do exercício de 2012 até 2018, sobre as medidas adotadas visando ao cumprimento dos acordos judiciais pactuados no âmbito do MS STF 27.066, em especial, quanto ao cronograma de substituição de terceirizados."
Nesse sentido, no âmbito do referido MS 27066, o Ministro Luiz Fux decidiu nos seguintes termos:
 "Cuidam os autos de mandado de segurança impetrado pela Federação Nacional dos Urbanitários em face de Furnas Centrais Elétricas S/A e do Tribunal de Contas da União. Insurgiu-se a Impetrante contra supostos atos coatores editados pela Corte Federal de Contas que determinaram a redução súbita da mão-de-obra terceirizada por Furnas.
 (...) 
O c. Tribunal de Contas da União, sensível aos interesses nacionais, manifestou-se favoravelmente aos pactos firmados, com o voto do eminente Ministro Raimundo Carreiro no sentido de que "as referidas propostas [de acordo] alinham-se com o entendimento dado à matéria por este Tribunal, tanto no caso específico de Furnas Centrais Elétricas S. A., quanto no caso das demais empresas estatais". Inexiste, assim, qualquer oposição por parte da União e do Tribunal de Contas da União quanto à homologação dos acordos firmados nos autos, desde que, naturalmente, sejam observadas as recomendações feitas pelo Tribunal de Contas da União.
 (...) 
Em linhas gerais, o resultado prático dos acordos celebrados e juntados aos autos permitirá: i) a convocação de centenas de aprovados no último concurso realizado por Furnas; ii) o desligamento paulatino e sereno da mão-de-obra terceirizada de Furnas, sem que isso inviabilize a continuidade do serviço público de fornecimento de energia elétrica no Brasil; (...) 
Sem prejuízo do acima, Furnas Centrais Elétricas S/A deverá cumprir integralmente o Acórdão nº 576/2012 do TCU acostado aos autos pela AGU, especialmente o item 9.2 do referido julgado.
Diante do exposto, e reconhecendo a plena validade e eficácia dos dois acordos celebrados pelas partes envolvidas e recentemente acostados aos autos, HOMOLOGO os dois pactos e, por conseguinte, julgo extinto o processo, com resolução do mérito (...) ."
A mencionada decisão transitou em julgado em 3/5/2012 (peça 4) .
No caso concreto, a interessada foi convocada em 3/12/2015 e contratada em 15/2/2016, enquanto a validade inicial do Concurso 1/2009 expirou em 5/4/2011. 
Nada obstante o contexto de substituição de trabalhadores terceirizados para exercerem funções do quadro funcional de Furnas, não se pode olvidar que a admissão após a validade regulamentar do concurso público está em desconformidade com o preceito constitucional.
Quanto a isso, a jurisprudência do TCU se consolida no sentido de considerar ilegais e negar registro aos atos de admissões ocorridas após a expiração do prazo improrrogável dos certames, consoante referido Acórdão 1106/2020-TCU-Plenário (Revisor Ministro Benjamin Zymler) , cujo enunciado de jurisprudência assim prescreve:
"A expiração do prazo de validade de concurso público constitui óbice intransponível ao registro pelo TCU de atos de admissão efetuados posteriormente a essa data, devendo, no entanto, ser assegurada a produção dos efeitos das admissões enquanto subsistir decisão judicial favorável aos interessados."
Nesse mesmo sentido, cito os Acórdãos 4057/2021 (Relator Ministro Jorge Oliveira) e 3519/2021 (Relator Ministro Vital do Rêgo) , da Primeira Câmara; e 13295/2020 (Relator Ministro-Substituto Marcos Bemquerer) , 7.120/2020 (Relator Ministro Augusto Nardes) e 6.208/2020 (Relatora Ministra Ana Arraes) , da Segunda Câmara.
Considerando que houve o trânsito em julgado da decisão judicial que homologou os acordos com a previsão de convocação de concursados aprovados no Concurso Público 1/2009, no período de 2013 a 2017 (TC-Processo 032.732/2011-2 - peça 6, p. 93 e 99) , o ato de admissão de Nilce de Oliveira Silva deve ser considerado ilegal com a negativa do respectivo registro, sem, contudo, expedir qualquer determinação ao órgão de origem.
Tal encaminhamento garante, de um lado, o exercício da competência constitucional atribuída a esta Corte de apreciar, para fins de registro, a legalidade dos atos de admissão, e, de outro, o atendimento à decisão judicial definitiva, consoante exposto no voto que acompanha o Acórdão 1647/2019-TCU-Segunda Câmara (Relator Ministro Raimundo Carreiro) :
"12.Assim, entendimentos contrários à jurisprudência do TCU contidos em sentenças judiciais não impedem que esta Corte exercite de forma plena suas competências constitucionais e legais. Noutros termos, a existência de decisão judicial contrária ao entendimento do TCU não é um fator impeditivo à apreciação do ato para fins de registro.
13.Destarte, ao exercer sua jurisdição administrativa de forma independente das demais instâncias, o TCU tem a competência de, ao promover apreciação de mérito de atos submetidos a registro, considerá-los ilegais, mesmo que haja decisão judicial transitada em julgado em sentido contrário ao entendimento do TCU. Só não é cabível emitir determinação para a suspensão do pagamento considerado irregular, uma vez que o mesmo já foi garantido pelo Poder Judiciário."
Nesse mesmo sentido, o Ministro Benjamin Zymler, no voto do já mencionado Acórdão 1106/2020-TCU-Plenário, ressaltou:
"31. Lembro, de passagem, que a existência de decisão judicial na gênese de ato administrativo não impõe, necessariamente, seu registro pelo TCU. O ponto, inclusive, já foi abordado pelo STF, como na apreciação do MS 23.665-DF, quando o Ministro Maurício Corrêa, em voto acolhido à unanimidade pelo plenário da Corte Constitucional, anotou:
' (...) o Tribunal de Contas pode negar o registro de atos de aposentadoria, ainda quando objeto de decisões originárias de juízes ou tribunais, salvo aquelas em que for parte e que tenham como finalidade específica o registro respectivo'."
	Pelo exposto, acolhendo a proposta alvitrada pela unidade técnica a que anuiu o representante do Ministério Público, manifesto-me por que o Tribunal aprove o acórdão que ora submeto a esse Colegiado.
TCU, Sala das Sessões, em 13 de julho de 2021.
AUGUSTO SHERMAN CAVALCANTI 
Relator